最高法院刑事判決　　　　　　　九十四年度台上字第四八七號
　　上　訴　人
　　即反訴被告　丙○○
　　上　訴　人
　　即　被　告　乙○○
　　　　　　　　　　　　樓
　　　　　　　　甲○○
上列上訴人等因自訴及反訴被告等誣告等罪案件，不服台灣高等
法院中華民國九十三年七月二十日第二審更審判決（九十二年度
重上更(三)字第二三號，自訴案號：台灣台北地方法院八十四年度
自字第五四七號，併辦案號：台灣台北地方法院檢察署八十四年
度偵字第一九一五號、第一一一二三號），提起上訴，本院判決
如下：
    主  文
原判決關於乙○○部分撤銷，發回台灣高等法院。
其他上訴駁回。
    理  由
本件分三部分說明之。
一乙○○（發回）部分：
本件原判決以上訴人丙○○在第一審法院自訴意旨略稱，被告乙
○○為使丙○○受刑事處分，明知其於民國八十二年十月二十八
日在台灣台中地方法院第四法庭門口自己跌倒，而謊稱被丙○○
所推倒，向該法院自訴丙○○傷害，業經判決無罪確定。因認乙
○○涉犯刑法第一百六十九條第一項之誣告罪嫌云云。惟經審理
結果，認為不能證明乙○○犯罪，因而維持第一審此部分諭知乙
○○無罪之判決，駁回上訴人丙○○在第二審之上訴。固非無見
。
惟查，本院前次判決（九十二年度台上字第五一０號）發回更審
意旨第一點即指明：「關於丙○○自訴乙○○誣告部分，原判決
理由（壹部分、第三之(一)、(二)、(三)段）先論述目擊證人廖耀東與
楊碧珠供證相互歧異，且與丙○○所稱不符，因認廖、楊二人證
言非可盡信。但嗣又採信廖耀東證述乙○○跌倒前有與丙○○口
角，及乙○○以為丙○○要打他，她嚇一跳，她的腳勾到法警的
腳摔下去等語，資以認定乙○○當時回頭怒罵丙○○，因慌張跌
倒，而懷疑丙○○從背後推她跌倒云云（見原判決理由壹部分、
三之(四)段），前後採證顯有矛盾。再者，廖耀東與楊碧珠供詞雖
然不一致，但均證述乙○○並非丙○○推倒，倘屬無訛，乙○○
又「如何懷疑」係遭丙○○推倒？原判決認定乙○○懷疑係遭丙
○○推倒，因認其告訴丙○○傷害即非虛構事實誣告，跡近推測
，與證據法則有違。上述疑點，本院前次判決（九十年度台上字
第四七一五號）發回更審意旨第一點即詳細指明應深入審究，乃
原審恝置不理，致瑕疵依然存在。顯屬未盡調查能事之違誤。」
等情，乃原審並未詳細審究，且未論斷廖耀東、楊碧珠之證言是
否可以採信。究竟有何事證，或丙○○有何舉止，足以使乙○○
懷疑或誤認渠係遭丙○○從背後推倒受傷？原判決並未說明，徒
以雙方纏訟，當時丙○○在場，是乙○○懷疑丙○○推她跌倒受
傷，並非全然無因，不得科以誣告罪責云云（見原判決第五頁第
四至七行），尚嫌率斷，併有理由不備之疏誤。上訴人丙○○指
摘原判決此部分為不當，非無理由，此部分應認仍有撤銷發回更
審之原因。
二丙○○（駁回）部分：
按刑事訴訟法第三百七十七條規定，上訴於第三審法院，非以判
決違背法令為理由，不得為之。是提起第三審上訴，應以原判決
違背法令為理由，係屬法定要件。且必須依據卷內資料為具體之
指摘，並足據以辨認原判決已具備違背法令之形式，始屬相當。
本件原判決以上訴人即反訴人乙○○、甲○○在第一審反訴意旨
略稱，(一)、反訴被告丙○○於上述時、地傷害乙○○，經乙○○
提起告訴，丙○○竟誣指乙○○誣告。(二)、乙○○所有台中縣大
甲鎮○○段四八０地號土地所有權狀，係反訴被告丙○○以不法
原因取得，乙○○乃於八十三年一月二十一日向大甲地政事務所
申請補發所有權狀，反訴被告竟誣指乙○○偽造文書。(三)、反訴
被告丙○○於八十二年九月十三日交付予反訴人甲○○、乙○○
之「債務清償證明書」，係由反訴被告自行填載土地標示、設定
權利價值等資料，並於其上簽名蓋章、書妥身分證號碼後，交付
反訴人等以便辦理塗銷抵押權登記，反訴被告竟亦指控反訴人等
偽造該債務清償證明書。反訴被告丙○○顯有誣告嫌疑等情。惟
查，(一)、丙○○被訴傷害乙○○之案件，已經台灣台中地方法院
判決無罪確定，認為係乙○○自己跌倒成傷，是丙○○因而自訴
乙○○誣告，顯非憑空捏造事實，自無誣告可言。(二)、反訴人乙
○○明知上述所有權狀已交付丙○○保管，猶以遺失為由，向大
甲地政事務所申請補發，因而犯有使公務員登載不實事項於公文
書罪責，業經原審以八十五年度上訴字第二四三四號判決乙○○
有罪確定。從而丙○○之指訴屬實，亦無誣告之可言。(三)、關於
債務清償證明書部分，反訴被告丙○○供述伊僅簽名蓋章及書寫
身分證號碼而已，其餘非其填載等語，核與證人石南陽證述之情
節相符。且審閱該清償證明書上筆跡，丙○○之簽名、身分證號
碼等筆跡與其他部分所填載字跡，並非一致。即反訴人甲○○亦
承認除土地標示、權利價值、丙○○簽名及身分證號碼外，其餘
部分為其所填載完成。足證甲○○確有填寫該清償證明書之事實
。又依反訴人等與案外人林民裕、高根才簽訂之土地房屋買賣契
約第條第二項約定，反訴人等積欠丙○○之債務新台幣六億三
千七百五十萬元，由林民裕自價款中扣抵給付丙○○等情；而反
訴人甲○○亦謂，伊向丙○○借錢，因他沒交錢，所以拿債務清
償證明書去辦理塗銷登記等語，可認兩造間確有債權債務關係；
而嗣後該土地房屋買賣契約未依約履行而發生糾紛，為反訴人等
所不否認。則反訴被告丙○○主觀上係認為反訴人等須履行契約
之條件後始能補充填載債務清償證明書持以行使，而反訴人等在
丙○○未獲清償之前，即補充填寫持以行使，丙○○乃認為反訴
人等無權為之，而自訴反訴人等偽造文書，並非全然無因，亦無
虛構事實，難認有誣告之犯意等情。因認本件不能證明反訴被告
丙○○犯誣告罪，乃維持第一審諭知丙○○無罪之判決，駁回反
訴人等在第二審之上訴。已詳敘其所憑之證據及認定之理由。從
形式上觀察，原判決此部分並無理由不備或認事、採證違背證據
法則之情事存在。本件反訴人等上訴意旨略以，(一)、丙○○確有
絆倒乙○○之行為。(二)、原判決對反訴內容及乙○○之答辯未詳
加研判，認乙○○有罪，丙○○即應無罪，有違邏輯。(三)、房屋
土地買賣，係因丙○○違約將房地移轉至洪暘建設股份有限公司
名下，反訴人等自可將債務清償證明書補充完成。況丙○○交付
空白之清償證明書予甲○○，自係授權甲○○補充完成，並持以
行使，則其自訴甲○○偽造文書，實有誣告之嫌。(三)、原判決先
認定丙○○未交付借款，嗣又認定反訴人未清償，顯有矛盾。(四)
、反訴人等於原審提出之上訴理由狀第五頁第十一行以下已詳敘
丙○○構成誣告罪之事實，原審未予調查等語。係專憑己見，為
單純事實上之爭執，或對原審法院認事、採證之職權行使，任意
爭執，並非依據卷證資料具體指摘原判決認事、採證或所為論斷
有何違背法令，不足據以辨認原判決已具備違法之情事。此部分
上訴違背法律上之程式，應予駁回。
三甲○○（駁回）部分：
按丙○○自訴甲○○偽造私文書部分，前經原審判決無罪，嗣丙
○○提起第三審上訴，業經本院於八十七年六月四日以八十七年
台上字第一九六三號判決上訴駁回確定在案；且原判決就此部分
亦未為判決，是丙○○仍對甲○○提起本件上訴，於法不合，應
予駁回。
據上論結，應依刑事訴訟法第三百九十七條、第四百零一條、第
三百九十五條前段，判決如主文。
中　　華　　民　　國　九十四　年　　一　　月　二十七　日
                      最高法院刑事第六庭
                          審判長法官  吳　雄　銘
                                法官  池　啟　明
                                法官  石　木　欽
                                法官  郭　毓　洲
                                法官  蕭　仰　歸
      本件正本證明與原本無異
                                      書  記  官
中　　華　　民　　國　九十四　年　　一　　月　三十一　日
                                                      Ｔ
